臺灣臺中地方法院簡易民事判決
110年度中簡字第762號
原      告  花旗(台灣)商業銀行股份有限公司


法定代理人  莫兆鴻  
訴訟代理人  黃麗蓉  

            蘇偉譽  
            李秀花  
被      告  何淑靜  

            何文筆  

            何文杰  



上列當事人間撤銷遺產分割登記等事件，本院於民國110年11月4
日言詞辯論終結，判決如下：
    主      文
被告何淑靜、何文筆、何文杰就被繼承人何黃幸女所遺如附表所
示遺產之分割協議債權行為，及被告何文筆就附表所示遺產於民
國100 年 10 月03日 所為登記之物權行為均予以撤銷。
被告何文筆應將被繼承人何黃幸女所遺如附表所示遺產於民國10
0 年10月03日之所有權登記塗銷，並回復原狀為全體繼承人即被
告何淑靜、何文筆、何文杰公同共有。
訴訟費用由被告何淑靜、何文筆、何文杰連帶負擔。　　
    事實及理由
壹、程序事項：
    被告何淑靜、何文筆、何文杰（下稱被告3人）經合法通知
    ，無正當理由，未於言詞辯論期日到場，核無民事訴訟法第
    386 條各款所列情形，爰依原告聲請，由其一造辯論而為判
    決。
貳、實體事項：
一、原告主張：
　　被告何淑靜前向美商花旗銀行股份有限公司（嗣原告與美商
    花旗銀行股份有限公司依企業併購法申請分割，原告為承受
    營業之既存銀行）申請信用卡使用，惟並未依約清償消費帳
    款，尚欠原告信用卡債務新臺幣（下同）134,139元及相關
    利息、費用未償還，經臺灣臺北地方法院以97年度北簡字第
    3059號判決確定。被告何淑靜之被繼承人何黃幸女於民國10
    0年2月17日死亡，繼承人即被告3人與訴外人何文溢、何棌
    梤，除訴外人何棌梤外，均未辦理拋棄繼承，而於100年9月
    26日訂立分割遺產協議書，將被繼承人何黃幸女所遺如附表
    所示之遺產（下稱系爭不動產），由被告何文筆繼承全部，
    被告何淑靜均未取得，形同被告何淑靜將其繼承所得之公同
    共有之財產權利，無償贈與其他繼承人即被告何文筆，自屬
    有害及原告之債權，嗣訴外人何文溢於104年7月10日死亡，
    何文溢之繼承人有訴外人羅鋼琴、何嘉欣、何靜旻，均拋棄
    對何文溢之繼承權，是原告爰依民法第244條第1項之規定，
    訴請撤銷前揭何黃幸女遺產分割之債權行為及物權行為，並
    依同條第4項規定，訴請受益人之被告何文筆就系爭不動產
    ，於100年10月3日以分割繼承為登記原因之所有權移轉登記
    ，予以塗銷，回復登記為現全體繼承人即被告3人公同共有
    等語，並聲明：如主文所示。
二、被告則以：
  ㈠被告何淑靜抗辯：
　  伊欠很多銀行錢，但伊單親經濟壓力很重，希望可以每個月
    還款2,000元慢慢付，系爭不動產是被告何文筆、何文杰在
    居住，房子也有設定5、600萬元之抵押，所以就算賣掉，原
    告可以獲償的金額也非常有限，伊現在連國民年金都沒有辦
    法繳等語。並聲明：原告之訴駁回。
  ㈡被告何文筆、何文杰經合法通知未到庭，亦未提出書狀作何
    聲明或陳述。
三、本院之判斷：
  ㈠原告主張被告何淑靜前向美商花旗銀行股份有限公司（嗣原
    告與美商花旗銀行股份有限公司依企業併購法申請分割，原
    告為承受營業之既存銀行）申請信用卡使用，惟並未依約清
    償消費帳款，尚欠原告信用卡債務134,176元，及其中129,0
    93元自96年9月13日起至清償日止，按年息百分之20計算之
    利息，業經臺灣臺北地方法院以97年度北簡字第3059號判決
    確定，被告何淑靜之被繼承人何黃幸女於100年2月17日死亡
    ，繼承人即被告3人與訴外人何文溢、何棌梤，除訴外人何
    棌梤外，均未辦理拋棄繼承，而於100年9月26日訂立分割遺
    產協議書，將被繼承人何黃幸女所遺系爭不動產，由被告何
    文筆繼承全部，被告何淑靜均未取得，形同被告何淑靜將其
    繼承所得之公同共有之財產權利，無償贈與其他繼承人即被
    告何文筆，自屬有害及原告之債權；嗣訴外人何文溢於104
    年7月10日死亡，何文溢之繼承人有訴外人羅鋼琴、何嘉欣
    、何靜旻，均拋棄對何文溢之繼承權等情，有臺灣臺北地方
    法院97年度北簡字第3059號宣示判決筆錄暨民事判決確定證
    明書影本、臺北市政府函文、公司變更登記表、行政院金融
    監督管理委員會函文、土地登記第二類謄本（地號全部）、
    建物登記第二類謄本（建號全部）、臺中市中山地政事務所
    函文暨土地登記申請書相關資料、財政部中區國稅局大智稽
    徵所書函暨遺產稅免稅證明書、中院麟家家字第1090096352
    號家事法庭函、土地登記第一類謄本（所有權個人全部）、
    建物登記第一類謄本（所有權個人全部）、地籍異動索引、
    戶籍謄本、繼承系統表、中院彥家恩100司繼字第826字第37
    137號、中院麟家恩104司繼字第1666字第1040094850號家事
    法庭函、本院簡易庭紀錄科查詢表附卷可稽（見本院卷第19
    -41、67-115、125-127、131-169、175、191-195、201-225
    、255-259、265-297、303-309、331頁），並為被告何淑靜
    所不爭執（見本院卷第367、368、375、376頁），堪信為真
    實。
  ㈡按民法第244條第1項之撤銷權，依同法第245條規定，自債
    權人知有撤銷原因時起，1年間不行使，或自行為時起，經
    過10年而消滅。上開法定期間為除斥期間性質，其時間經過
    ，權利即告消滅，非如消滅時效得因中斷或不完成之事由而
    延長，是此項除斥期間有無逾期，縱未經當事人主張或抗辯
    ，法院亦應先為調查認定，以為判斷之依據。查原告並無調
    閱系爭不動產之紀錄，有中華電信股份有限公司數據通信分
    公司110年3月26日回函、系爭不動產登記謄本列印時間在卷
    可佐（本院卷第117、29-35頁），而原告委任催收之裕邦資
    融管理顧問有限公司調閱系爭不動產資料之時間為110年1月
    13日，有中華電信股份有限公司數據通信分公司110年11月2
    3日回函、系爭不動產登記謄本列印時間在卷可憑（見本院
    卷第397-401頁），堪認原告110年3月4日起訴時（見本院卷
    第13頁），並未逾民法第245條所定自知悉時起1年內行使之
    除斥期間。
  ㈢次按債務人所為之無償行為，有害及債權者，債權人得聲請
    法院撤銷之；債權人依前開規定聲請法院撤銷時，得並聲請
    命受益人回復原狀，民法第244條第1項與第4項本文分別定
    有明文。而所稱「有害及債權者」，指債務人減少財產或增
    加債、削減其資產，致陷於無清償能力，或其清償能力原因
    薄弱，因此增益困難，使債務人不能為完全之給付之謂。換
    言之，乃係指債務人陷於無資力之狀態（即債務人之財產不
    足清償一切債務）之謂（最高法院48年臺上字第1750號判例
    、81年度臺上字第207 號判決要旨參照）。第按民法第244
    條之撤銷權，其客體乃包括債務人之債權行為及物權行為，
    債權人行使此種撤銷權時，並可同時訴請撤銷債務人之債權
    行為及物權行為（最高法院42年臺上字第323號判例意旨參
    照）。再按繼承人未於法定期間內拋棄繼承，則自繼承開始
    時，本於繼承與其他繼承人對於遺產全部為公同共有時，則
    與其餘繼承人間協議分割遺產之行為，遺產分割協議之行為
    ，係以財產為標的之行為，分割繼承之登記，則係公同共有
    人間就公同共有物所為之處分行為，屬民法第244 條所規定
    得為撤銷之財產行為。債務人倘協議將遺產全部歸由其他繼
    承人取得，而自身未取得分文，所為不利己之分割協議，形
    式上係無償行為，若有害及債權人債權之實現，債權人自得
    訴請撤銷債務人該等無償行為（臺灣高等法院暨所屬法院10
    5 年法律座談會民事類提案第6號研討結果、最高法院106年
    度臺上字第1650號、69年度臺上字第847 號判決意旨參照）
    。
　㈣另按我國民法業已廢止宗祧繼承，改為財產繼承制度，此就
    民法第1148條規定：「繼承人自繼承開始時，承受被繼承人
    財產上之一切權利義務」觀之自明。故如繼承開始後拋棄繼
    承而受不利益時，即屬處分原已取得之財產上權利，倘因而
    害及債權者，債權人自得依照民法第244條行使其撤銷權。
    至於債務人將繼承所得財產上之公同共有權，與他繼承人為
    不利於己之分割協議，債權人可得訴求撤銷，尤不待言（最
    高法院69年度臺上字第847號判決要旨參照）；又繼承人自
    繼承開始時，承受被繼承人財產上之一切權利，並得隨時請
    求分割遺產，是繼承人於繼承開始後，其對遺產之權利，性
    質上即為具有財產價值之權利。如未拋棄繼承，依民法第11
    48條第1項及同法第1164條規定，繼承權為繼承人繼承被繼
    承人財產上之權利義務，並不包括專屬於被繼承人本身之權
    利、義務，屬財產權，且得隨時請求分割遺產，...。至拋
    棄繼承權涉及繼承人是否為拋棄繼承之人格法益，不影響繼
    承權屬財產權之性質（最高法院69年臺抗字第240號判例意
    旨、臺灣高等法院暨所屬法院104年法律座談會民事類提案
    第7號決議意旨參照）。經查：
  1.被繼承人何黃幸女於100年2月17日死亡時，繼承人何棌梤拋
    棄繼承，系爭不動產即由被告3人及何文溢依法繼承公同共
    有，嗣繼承人何文溢於104年7月10日死亡，其繼承人羅鋼琴
    、何嘉欣、何靜旻均依法拋棄繼承，而被告3人則自始並未
    就被繼承人何黃幸女聲請拋棄繼承等情，已於前述；約定就
    系爭不動產，由被告何文筆繼承全部，有遺產分割繼承協議
    書可考（見本院卷第77頁），顯然被告何淑靜因繼承取得系
    爭不動產之公同共有權利後，依遺產分割協議將該財產權移
    轉給其他繼承人，並非拋棄繼承之身分行為，自無適用最高
    法院69年度臺上字第1271號判決意旨或73年度第2次民事庭
    會議決議意旨之餘地。
  2.被告何淑靜於100年9月26日以上開遺產分割協議，將遺產全
    部歸由繼承人何文筆取得，而自身未取得分文，該所為不利
    己之分割協議，形式上係無償行為。又被告何淑靜於110年8
    月5日、110年9月16日之本院言詞辯論程序中，自承伊無能
    力還錢等語（見本院卷第367-368、375-376頁），核與本院
    職權查詢之被告何淑靜財產資料大致相符（見本院卷第405-
    409頁），足見被告何淑靜名下之財產，不足以清償原告之
    債權甚明，此外，被告何淑靜並未舉證曾取得被繼承人何黃
    幸女其他遺產，或自其餘被告處取得任何財產，被告何淑靜
    所為前開遺產分割協議，確實減少其積極財產，增加債權人
    即原告求償之困難，有害及原告債權之實現甚明。依上說明
    ，原告自得依民法第244條第1項、第4項規定，訴請㈠被告就
    被繼承人何黃幸女所遺如附表所示遺產之分割協議債權行為
    ，及被告何文筆就附表所示遺產於100年10月03日所為登記
    之物權行為均予以撤銷。㈡被告何文筆應將被繼承人何黃幸
    女所遺如附表所示遺產於100 年10月03日之所有權登記塗銷
    ，回復原狀為全體繼承人公同共有，應屬有據。
四、綜上所述，原告自得依民法第244條第1項、第4項規定，訴
    請㈠被告3人就被繼承人何黃幸女所遺系爭不動產之分割協議
    債權行為，及被告何文筆就系爭不動產於100年10月03日所
    為登記之物權行為均予以撤銷。㈡被告何文筆應將被繼承人
    何黃幸女所遺系爭不動產於100 年10月03日之所有權登記塗
    銷，回復原狀為現全體繼承人即被告3人公同共有，原告依
    民法第244 條第1項、第4項規定，訴請如主文第一、二項所
    示，為有理由，應予准許。
五、本件事證已臻明確，兩造其餘攻擊防禦方法，經審酌後核與
    判決結果不生影響，爰不逐一論述。
六、訴訟費用負擔之依據：民事訴訟法第78條、第85條第2項。
中　　華　　民　　國　　110 　年　　11　　月　　30　　日
                      臺灣臺中地方法院臺中簡易庭
                                  法  官  林秉暉
以上正本係照原本作成。
如不服本判決，應於送達後20日內，向本院提出上訴狀並表明上
訴理由，如於本判決宣示後送達前提起上訴者，應於判決送達後
20日內補提上訴理由書（須附繕本）。如委任律師提起上訴者，
應一併繳納上訴審裁判費。
中　　華　　民　　國　　110 　年　　11　　月　　30　　日
                                  書記官  王志伃　　　　　　　　　　　
附表：
　　　　　
土地坐落    地號 地 目 等 則 面積 權 利 範 圍 備註 土 地 標 示 鄉鎮市區 段 小段    平方公尺    台中市南區 下橋子頭段  119-32   3.00 1分之1   台中市南區 下橋子頭段  121-20   44.00 1分之1   台中市南區 下橋子頭段  121-120   14.00 1分之1  
　　　　
　　　　　　　　　　
建物標示         建號 建物 門牌 基地坐落 建築式樣 房屋層數 建築材料 建物面積（平方公尺） 附屬建物用途、建築材料及面積（平方公尺） 權利範圍 2576 台中市○區○○街000巷00號   3  樓層面積合計        鋼筋混凝土造 一層：29.21 二層：29.21 三層29.21 總面積：87.63   1分之1 備註